【裁判字號】    90,自,59
【裁判日期】    900816
【裁判案由】    偽造文書等
【裁判全文】
臺灣彰化地方法院刑事判決                              九十年度自字第五九號
    自  訴  人  聯懿企業股份有限公司
    代  表  人  陳月霞
                丁○○
    被      告  甲○○
    被      告  丙○○
右列被告等因偽造文書等案件，經自訴人提起自訴，本院判決如左：
    主      文
甲○○、丙○○均無罪。
    理      由
一、自訴意旨略以：被告甲○○係六喬實業股份有限公司（下稱六喬公司）之負責人
    ，於民國八十八年一月初自訴人參加外貿協會展覽時，見得自訴人已於八十七年
    六月二十六日申請新型專利權之「輕便鞋改良結構」乙款，並明知自訴人已申請
    新型專利權，竟在未獲自訴人同意之情況下，擅自製造販賣上開改良結構之輕便
    鞋，且在惟恐自訴人追訴其侵害專利犯罪之情狀下，與被告丙○○共謀，偽造自
    訴人所申請專利之「輕便鞋改良結構」鞋款早在自訴人申請專利之前即業經公開
    之虛偽不實之書面證據，並以丙○○之名義行使該書面證據，於八十八年九月間
    向經濟部智慧財產局對自訴人上開專利申請提出異議，企圖根本地除去自訴人之
    專利權而達到其可任意侵害自訴人專利權之目的。嗣經自訴人委託德律國際專利
    商標聯合事務所調閱前開異議卷宗後，乃發現上情。查自訴人於八十七年六月二
    十六日以「輕便鞋之改良結構」申請新型專利，經經濟部智慧財產局於八十八年
    六月一日以第三五九九七二號公告，嗣並於八十九年八月二十五日經核准發給新
    型第一五八四九三號專利證書在案，有中華民國專利公報及專利證書影本各乙份
    附呈可稽。次查被告等以丙○○之名義，於八十八年九月三十日提出補呈專利異
    議申請書，並附呈樂禧國際商業有限公司（下稱樂禧公司）出口報單、發票及目
    錄正本等證據，向經濟部智慧財產局提出異議自訴人之專利權。自訴人在發現被
    告有侵害自訴人專利權及偽造證據提出專利異議之事實後，曾質之被告甲○○，
    被告甲○○並承認其有侵害自訴人之專利，擅自製造改良結構輕便鞋計二萬二千
    一百四十八雙，且承認有偽造證據而對自訴人之本案專利提出異議之事實，惟要
    求自訴人念在昔日情誼上不要遽爾對渠等進行法律追訴行動，渠等將撤回專利異
    議之專利權及偽造文書犯罪之追訴。詎被告等竟係利用洽談和解為手段，致使自
    訴人逾越侵害專利之告訴期間而未能對被告等提出侵害專利之告訴，被告等實際
    上並無與自訴人和解之誠意，自訴人不得已乃提起本件自訴。因認被告等二人所
    為，就渠等偽造證據提出專利異議之部分，係犯刑法第二百十條之偽造文書及第
    二百十六條行使偽造文書之罪；又被告等以偽造之證據向經濟部智慧財產局提出
    專利異議，冀圖一旦成功之後，即可取得製造販售本案自訴人享有專利之改良式
    輕便鞋之不法利益，應亦構成刑法第三百三十九條第三項詐欺得利未遂之罪嫌云
    云。
二、訊據被告甲○○、丙○○矢口否認有偽造文書及詐欺犯行，被告甲○○辯稱：自
    訴事實均不實在，本案均交由乙○○處理等語。被告丙○○辯稱：伊為專利商標
    之從業人員，與六喬公司之經理乙○○僅具有專利商標案之委任關係，與自訴人
    從不認識毫無恩怨，亦無利害關係，更未從事過鞋業之製售販賣，自無偽造文書
    之必要，更不知自訴人所指偽造文書之情事，僅為接受六喬公司之委任，將乙○○轉交之出口報單、發票、目錄及樣品，代撰異議申請書，呈送主管機關智慧財
    產局評核，因客戶要求避免對方糾纏及增添無謂之困擾，乃依以往委託之慣例，
    以伊出名提起異議，其餘均不知情等語。
三、按刑法上偽造私文書，係指無制作權限之人，冒用他人名義，而制作內容不實之
    文書之謂；又同法第三百三十九條第二項詐欺得利罪之成立，亦以意圖為自己或
    第三人不法之所有，以詐術得財產上不法之利益或使第三人得之為要件。所謂以
    詐術使人交付，必須被詐欺人因其詐術而陷於錯誤，若其所用方法，不能認為詐
    術，亦不致使人陷於錯誤，即不構成該罪。次按犯罪事實，應依證據認定之，無
    證據不得推定其犯罪事實，又不能證明被告犯罪者，應諭知無罪之判決，刑事訴
    訟法第一百五十四條、第三百零一條第一項分別定有明文，經查：
（一）自訴人主張其於八十七年六月二十六日以「輕便鞋之改良結構」申請新型專利
      ，經濟部智慧財產局於八十八年六月一日以第三五九九七二號公告，並於八十
      九年八月二十五日核准發給新型第一五八四九三號專利證書在案，被告丙○○
      於八十八年九月三十日提出補呈專利異議申請書，並附呈樂禧公司出口報單、
      發票及目錄等證據，向經濟部智慧財產局提出異議自訴人知上開新型專利，並
      於八十九年一月十三日撤回上開專利異議案之申請之事實，業據自訴人提出專
      利公報、專利證書、補呈專利異議申請書、專利申請書（撤回異議）及經濟部
      智慧財產局准予撤回專利異議之申請函影本各一份為證，並經本院調閱經濟部
      智慧財產局第00000000Ｐ０二號專利異議卷宗核對無誤，復為被告等
      二人所不爭執，堪認為真實。
（二）又被告甲○○為六喬公司、樂禧公司之負責人，為兩造所不爭執，經本院函詢
      貿易風股份有限公司（以下簡稱貿易風公司）「『一九九七年SPORT GOODS
      秋季刊』」第三百十五頁之圖樣係何時、如何取得？該圖樣之製作權人歸誰？
      」，該公司函覆「一九九七年體育用品採購指南秋季版在七月份出刊‧‧‧由
      客戶提供產品到攝影棚拍攝，依客戶意思由貿易風製作完稿，客戶校對無誤才
      上刊，廣告出刊時隨書附贈五００份與廣告同稿之目錄。因整頁圖面設計含於
      費用中，故頁面圖樣權歸客戶，客戶有權使用該廣告稿之目錄，但此目錄若再
      部分變更製作，則與貿易風無關。」等語，由貿易風公司上開函覆內容可知，
      該目錄原係六喬公司提供樣品並付費委託貿易風公司依其意思拍照並刊載，貿
      易風公司亦印製五百份單張目錄交付六喬公司，由此可知，六喬公司為該樣品
      目錄之所有權人及著作人無誤。
（三）又依被告甲○○書狀所辯，六喬公司業將貿易風公司交付之上開五百張之單張
      目錄寄送其設於美國之貿易商RUN WELL公司，以供RUN WELL公司廣告宣傳使用
      。RUN WELL公司之負責人係郭文芳（按郭文芳為被告甲○○之堂弟，乙○○之
      堂叔），向來皆以更動單張目錄內容之方式，以新鞋款或銷售量較好之鞋款取
      代目錄中之舊產品及銷售量較差之產品，以因應所需。八十八年八、九月間，
      郭文芳向乙○○表示，聽聞聯懿公司正以上開鞋款申請專利中，惟該鞋款早於
      市面上流通，六喬公司亦於八十七年五月間銷售該鞋款至美國等語，郭文芳並
      將其修改單張目錄後之廣告傳單寄交乙○○，請乙○○處理，就此，經乙○○
      查對確與出口報單及訂單相符後，始聯繫專利商標事務所提出異議等情，經證
      人乙○○於本院證述在卷。由上述情形可知，更動目錄內容者乃郭文芳並非甲○○；且異議案之目錄係郭文芳變更上開單張目錄而來，亦非逕就「一九九七
      年SPORT GOODS秋季刊」之第三百十五頁予以變動。就此，姑不論貿易風公司
      已函覆該頁面圖樣權歸客戶所有，徒以「五００張單張目錄之所有權」因貿易
      風公司之交付而歸六喬公司所有乙節觀之，六喬公司為該等單張廣告目錄之所
      有權人，六喬公司之經理乙○○亦有權自行或授權他人更動該單張目錄之內容
      ，亦無偽造文書之可言。
（四）又自訴人指訴之專利異議案係由證人乙○○負責處理，被告甲○○亦非知情一
      節，已據證人乙○○證述在卷，自訴人雖以「此等有關公司營運之重要事項，
      若未經甲○○授權或同意，其誰能信」及「異議案所附發票並非乙○○所能取
      得，所以就是被告甲○○所為」等詞，指訴異議案乃被告甲○○授權所為。惟
      被告甲○○則以：該異議案所檢附者乃樂禧公司於八十七年五月七日銷售產品
      至美國RUN WELL公司之出口報單及發票，而六喬公司與樂禧公司之負責人皆為
      甲○○，前者專門生產鞋子，後者專司六喬公司鞋子之外銷，兩公司不僅在台
      北之辦公室設於同處，連人員亦屬相通共用，因此，證人乙○○雖名為六喬公
      司之經理，惟樂禧公司之外銷業務同樣由其負責處理，二公司之規模不大，加
      上證人乙○○為甲○○之親姪子，證人乙○○本有相當程度之職權，無需事事
      徵詢被告甲○○之意見。此外，六喬及樂禧公司之會計師也是同一位，只要證
      人證人乙○○一通電話，會計師即會提供兩公司之相關資料，因此，證人乙○○要取得樂禧公司之發票乃輕而易舉之事，並非如自訴人所言發票只有負責人
      才能取得等詞置辯，雖未見各該公司人員及會計師到院作證，然被告甲○○亦
      無自證無罪之必要，自訴人之指訴又係出於其臆測，並無其他證據佐證，綜上
      所述，被告甲○○既非行為人，自訴人又無法提出其他證據足資證明被告甲○○有何偽造之行為，其以之為對象提起本案自訴，顯無理由，自應諭知無罪。
四、共同犯罪事實之認定，必以具有足可證明各犯罪嫌疑人間確有犯意連絡及行為分
    擔、或合謀造意而推由一人或數人下手實施之積極證據，為其前提。若僅係受他
    人委任代為提出異議，不能與侵害他人之犯罪手段相提並論。查本案自訴人以被
    告丙○○與被告甲○○共犯偽造文書及詐欺得利未遂罪嫌，除陳明為被告甲○○
    係以被告丙○○之名義提起專利異議外，並未提陳任何足可證明被告丙○○具有
    犯罪意思聯絡之具體事證以憑調查，況被告丙○○並非僅本件專利異議案始以本
    人名義擔任異議人，亦據提出經濟部智慧財產局函文為證，再依上開說明，被告
    丙○○提出專利異議之資料均由六喬公司經理乙○○提供，並非被告丙○○所為
    ，且本件與刑事偽造文書犯行無涉，已如前述。此外，又查無足可證明被告丙○○涉有共犯詐欺得利犯行之積極證據，自亦應諭知無罪。
據上論斷，應依刑事訴訟法第三百四十三條、第三百零一條第一項前段判決如主文。
中      華      民      國    九十      年      八      月     十六     日
                                     台灣彰化地方法院刑事第二庭
                                        法      官   李  水  源
右正本證明與原本無異。
如不服本判決，應於判決送達後十日內向本院提出上訴狀( 須附繕本 )。
                                        法院書記官   廖  建  興
中      華      民      國    九十      年      八      月    二十三    日


司法院資訊處製作；財團法人民間司法改革基金會備份。
